【裁判字號】    97,訴,1837
【裁判日期】    971231
【裁判案由】    給付報酬
【裁判全文】
臺灣臺中地方法院民事判決  97年度訴字第1837號
原      告  丙○○
                      之3
訴訟代理人  常照倫律師
被      告  乙○○
訴訟代理人  甲○○
被      告  丁○○
訴訟代理人  戊○○
當事人間給付報酬事件，本院於97年12月15日言詞辯論終結，判
決如下：
    主    文
原告之訴及假執行之請求均駁回。
訴訟費用新台幣玖仟陸佰玖拾元由原告負擔。
    事實及理由
一、原告主張：
  (一)原告於民國97年4月10日，與被告乙○○簽立台中市○○段
    ○○段2號地號土地（面積109.8坪）授權書，雙方約定：「
    今甲方 (即被告乙○○)同意以每坪最低底價新台幣 (下同
    )16 萬授權乙方 (即原告)出售．．．授權期限自97年4月10
    日至97年5月10日，共計一個月，若議價成功則甲方願支付
    乙方成交總價價額百分之三做為酬勞，．．．並同意土地增
    值稅、鑑界費及土地分割費用由甲方負擔。」，原告已於97
    年5月5日，與己○○議價成功，由己○○以每坪16萬元買受
    上開土地，並先支付部份價款10萬元本票，交付原告保管，
    並向原告證明確認買方意願，原告已於97年5月6日，以台中
    法院郵局第14 23號存證信函，通知被告乙○○確認簽約事
    宜，以及多次拜訪確認簽約，被告乙○○均推託，原告另外
    發函通知被告乙○○，定於97年6月6日下午2時30在華誠聯
    合律師事務所簽立買賣合約書，然被告乙○○依然未前來簽
    立買賣合約書，即認被告乙○○違約。是以原告既已依約議
    價成功，被告乙○○自應給付報酬即527,040元【109.8( 土
    地面積)×160,000元 (每坪價款)×3%＝527,040元】。
  (二)原告於97年4月10日，與被告丁○○（由戊○○代）簽立台
    中市○○段○○段9之1號、9之3號、2之1號、9之8號地號土
    地 (面積110.7坪)授權書，雙方約定：「今甲方 (即被告丁○○)同意以每坪最低底價16萬授權乙方 (即原告) 出售．
    ．．授權期限自97年4月10日至97年5月10日，共計一個月，
    若議價成功則甲方願支付乙方成交總價價額百分之二做為酬
    勞，．．．並同意土地增值稅、鑑界費及土地分割費用由甲
    方負擔。」，原告已於97年5月5日，與己○○議價成功，由
    己○○以每坪16萬元買受上開土地，並先支付部份價款10萬
    元本票，交付原告保管，並向原告證明確認買方意願，原告
    已於97年5月7日，以台中法院郵局第1438號存證信函通知被
    告丁○○確認簽約事宜以及多次拜訪確認簽約，被告丁○○
    均推託，原告另外發函通知被告丁○○，定於97年6月6日下
    午2時30分華誠聯合律師事務所簽立買賣合約書，然被告丁○○依然未前來簽立買賣合約書，即認被告丁○○違約。是
    以原告既已依約議價成功，被告丁○○自應給付報酬即354,
    240元【110.7 (土地面積)×160,000元 (每坪價款)×2%＝
    354,240元】。
  (三)聲明：1.被告乙○○應給付原告527,040元，及自起訴狀繕
    本送達翌日起，至清償日止，按年息百分之5計算之利息。
    2.被告丁○○應給付原告354,240元，及自起訴狀繕本送達
    翌日起，至清償日止，按年息百分之5計算之利息。3.願供
    擔保請准宣告假執行。
二、被告抗辯：
  (一)被告乙○○以：原告僅以土地所有權人清冊為附件誆騙被告
    乙○○先行簽立授權書，且該授權書僅被告所蓋之手印，並
    無正式印章及其他土地共有人之委託書，顯見並未具有其特
    別授權，此外，原告並未具備不動產經紀人證照、亦非北區
    房屋員工，且以個人名義簽立授權書，實為詐欺之行為，被
    告得依民法第92條規定撤銷意思表示。再者，被告依原告之
    要求於5月10日下午2點，與其他4位土地共有人到林榮松住
    處依授權內容進行支付訂金及簽約，惟買方並未出現，亦未
    見到「買方之授權書」或其他可資證明之文件、「買賣契約
    書」及「商業本票」，無法確認買方是誰，亦無人可說明如
    何支付訂金及契約內容，原告並無權代理買方提出訂金支付
    方式之意思表示，原告所稱之「議價成功」，僅知有某不特
    定人士願意購買，其餘各項契約成立之必要之點皆未存在，
    此與一般土地買賣之正常手續及慣例不同，且含其他地號
    9-1、2-1、9-8、2-2、2-3、2-4、2-6非被告所有之土地，
    未能全部取得時，買方有權主張無效，此與被告認知「議價
    成功」就是「仲介土地買賣成交」顯有不同，且一般社會上
    土地仲介行規慣例之認知亦是如此，兩造所簽立之授權書，
    顯然是意思表示有錯誤，被告得依民法第88條之規定主張將
    其意思表示撤銷之。本案雖有媒介，但議價並未成功，故無
    法請求報酬等語置辯。並聲明：駁回原告之訴及其假執行之
    聲請，如受不利之判決願供擔保請准宣告免為假執行。
  (二)被告丁○○則以：兩造簽訂授權書後，迄97年5月初，原告
    偕蔡先生曾來被告住宅，表示尚未找到買主及洽商展延授權
    期限，被告答應屆期後可展延3至5日（即延至97年5 月15日
    ），然於上開期間原告並未找被告，且被告於5月8日，郵寄
    大全街郵局第465號存證信函請原告提供買主姓名、其他買
    賣條件及洽訂合約之時間、地點，原告接獲上開存證信函後
    均無下文，顯然97年5月7日原告之存證信函所指已密妥買主
    、議價成功．．．等事全非事實，此外，原告所稱被告之配
    偶戊○○於97年4月下旬，於原告邀約至「巨裕建設有限公
    司」與己○○洽談購地事宜，曾告知由乙○○代表確認可簽
    約即願簽約，然原告所指上開事實並非實在，原告至今均未
    告知買主何人及買賣條件為何，迄97年6月間郵寄存證信函
    予被告表示被告違約，其作為令人不解，則已屆期之授權書
    ，原告何能再主張權利？故原告之請求給付報酬顯無理由等
    語置辯。並聲明：原告之訴及假執行之聲請均駁回，如為不
    利之判決，請准被告供擔保免為假執行。
三、本件原告主張：原告於97年4月10日，與被告乙○○簽立台
    中市○○段○○段2號地號土地（面積109.8坪）授權書，雙
    方約定：「．．今甲方 (即被告乙○○)同意以每坪最低底
    價16萬授權乙方 (即原告)出售．．．授權期限自97年4月10
    日至97年5月10日共計一個月，若議價成功則甲方願支付乙
    方成交總價價額百分之三做為酬勞，．．．並同意土地增值
    稅、鑑界費及土地分割費用由甲方負擔。」；及原告於97年
    4月10日，與被告丁○○ (由戊○○代理)簽立台中市○○段
    ○○段9之1號、9之3號、2之1號、9之8號地號土地（面積
    110.7坪）授權書，雙方約定：「今甲方 (即被告丁○○)同
    意以每坪最低底價16萬授權乙方 ( 即原告)出售．．．授權
    期限自97年4月10日至97年5月10日共計一個月，若議價成功
    則甲方願支付乙方成交總價價額百分之二做為酬勞，．．．
    並同意土地增值稅、鑑界費及土地分割費用由甲方負擔。」
    之事實，為被告所不爭執，並有原告提出之乙○○授權書、
    丁○○授權書2份，在卷可稽，自堪信為真實。又被告乙○○固辯稱：原告並未具備不動產經紀人證照、亦非北區房屋
    員工，且以個人名義簽立授權書，實為詐欺之行為，被告乙○○得依民法第92條規定撤銷意思表示云云，按被告乙○○
    與原告簽訂前述授權書，乃係委託原告為被告乙○○所欲出
    售之土地仲介買主，該仲介行為並不以原告具有仲介經紀人
    證照方得為之，即被告乙○○之授權並不以原告具有仲介經
    紀人證照為要件，此審諸被告乙○○所簽之委託書並無此項
    要件之記載自明，此外，被告乙○○復未能與證明其與原告
    就系爭授權書有此要件之約定，是被告乙○○以原告不具仲
    介經紀人證照資格，主張其係受詐欺為意思表示，自無可採
    。
四、又原告主張被告乙○○、丁○○委託原告仲介出售之土地，
    均已「議價成功」，被告乙○○、丁○○二人應依約給付報
    酬云云，惟原告之主張業為被告所否認，並以前詞置辯，經
    查：
  (一)按稱居間者，謂當事人約定，一方為他方報告訂約之機會或
    為訂約之媒介，他方給付報酬之契約。居間人，以契約因其
    報告或媒介而成立者為限，得請求報酬。民法第565條、第
    568條第1項分別定有明文。居間契約乃屬於以從事服務或為
    他人之利益為對象之契約類型，雙方當事人一方為委託人，
    另一方為居間人。而就民法所規定之典型居間契約，則可區
    分為報告居間（指示居間，即報告訂約之機會）或為媒介居
    間（即訂約之媒介）。在報告居間，居間人因單純之報告訂
    約機會向委託人報告，不必將委託人之情況，報告於相對人
    或為訂約之媒介（居間人除純粹報告訂約機會外，居間人應
    將訂約事項，據實報告於各當事人），而使之成立者，居間
    人有報酬請求權。即民法居間之特性在於，居間人之報酬請
    求權乃繫於一定之條件（即契約之成立）。換言之，居間契
    約特別之處在於，委託人之給付義務乃附停止條件，當委託
    人所期待之契約「因居間人之報告或媒介而成立者」，委託
    人負有給付約定報酬之義務，其給付義務乃附停止條件，條
    件為所期待之契約因居間人之報告或媒介而成就，此契約必
    須是與第三人成立者為限。而此條件之成就或不成就乃繫於
    委託人之意思決定，委託人並不負有因居間人報告訂約或媒
    介而去訂立契約之義務，居間人必須承擔結果發生或不發生
    之風險。此有別於一般雙務契約，合先敘明。
  (二)又解釋意思表示，應探求當事人之真意，不得拘泥於所用之
    辭句。民法第98條定有明文。本件依卷附原告與被告二人所
    簽訂之授權書，其分別記載：「．．．若議價成功則甲方（
    被告乙○○）願支付乙方（原告）成交總價價額百分之三做
    為酬勞，．．．。」、「．．．，若議價成功則甲方（被告
    丁○○）願支付乙方成交總價價額百分之二做為酬勞，．
    ．．」等語，就「議價成功」一節，原告固主張其僅要為被
    告介紹買主，且買主同意出價，而出價與低價相同，即屬議
    價成功，原告可請求報酬云云，惟原告此部分之主張為被告
    所否認，且審諸系爭授權書之記載，乃被告委託原告代為尋
    找土地之買主，即被告為出售土地而委由原告為被告介紹土
    地之買主，並於被告出售土地後，依出售之總價百分比給付
    原告報酬予原告，衡諸兩造約定契約之本質，系爭契約應為
    土地買賣之居間契約，殆無疑義。又居間契約之特性，委託
    人之所以願給付報酬予居間人，無外乎是因居間人為委託人
    報告訂約機會，委託人因而完成買賣契約，或除訂約報告外
    並為委託人媒介議明契約內容，並完成買賣契約之故，是居
    間契約報酬之給付，自應以委託人確有因居間人之行為而完
    成買賣契約，方可能發生，已敘明如前，是被告抗辯：其等
    授權書與原告約定之「議價成功」之報酬給付要件，係指土
    地買賣契約成立，應屬可採。原告主張該「議價成功」之報
    酬給付要件，僅須買方表示欲以底價承購即屬成就，至於買
    方與被告間是否有成立買賣與否不論，顯與居間契約報酬給
    付之特性不符，更與民法規定之要件不符，自難採信。
  (三)再參諸證人即系爭土地之出價買方己○○到庭結證稱：「（
    法官提示原證二、六承買意願書，這是否你所簽名？）證人
    己○○答：原證二、六的承買意願書確實是我簽名的，我跟
    原告透過一位中人蔡先生，蔡先生說有一塊地，他有把地籍
    圖及位置圖給我，我們就到現場去看過，因為該地地主很多
    人，蔡先生就跟我說過每一筆地的價格是如何，我們平均整
    塊地的單價我們公司決定如果平均單價大約不超過16萬元的
    話，原告可以與地主談成的話，我們願意買。第一次安排見
    面是乙○○先生先到我們公司來，當時他表示這塊地他表示
    他是共同持有的人，有些持有人分散在各地，要跟他們聯絡
    可能沒有那麼快，乙○○他本身很確認說他個人一定要賣，
    因為他們是共同持有，所以我們就請他去跟其他共有人儘量
    協商促成土地的成交，第二次乙○○再來談的時候，其他共
    有人整合不是那麼順利，原因好像也不單是價格的關係，就
    繼續請乙○○先生再去整合，我與乙○○第一次見面與第二
    次見面都是在承買意願書簽立以後，後來是梁小姐告知我乙○○的部分沒有辦法整合，而且有向乙○○寄出存證信函。
    我在與乙○○見面的過程，（至少與他見過兩次，但是詳細
    次數我忘記了）並沒有談到買賣契約的細節，也沒有談到什
    麼時候可以簽立買賣契約，總價也沒有談到，買賣契約書也
    沒有出來，付款的情形也都沒有談。我請乙○○回去整合只
    是他們那些所有人願不願意與我們簽約出賣土地而已，至於
    細節都沒有談，後來我就沒有與乙○○先生聯絡，至於第一
    次、第二次與乙○○見面也都是透過原告的安排。丁○○的
    部分我就沒有跟他談過，也沒有見過他的先生。證物六丁○○的部分原告打好承買意願書，我簽好以後委託原告去談，
    我都沒有接觸過丁○○，也沒有到簽約的部分，如果談好的
    部分就會約時間簽立買賣契約書，（法官提示證物十二、十
    三買賣契約書是否為此買賣契約書）是的，就是證物十二、
    十三的買賣契約書，原告有表示他會儘量約葉先生來跟我們
    談，但是我還是沒有和丁○○的先生及丁○○本人碰過面，
    這一整大塊地，因為乙○○這部分共有人很多，而且我的承
    買意願書是到今年的七月五日，在這個期限前沒有完成的話
    ，我們也沒有辦法買了。」等語（詳參本院97年11月24日言
    詞辯論筆），依證人己○○前述證詞，其固有因原告之轉介
    而與被告乙○○洽談土地之買賣事宜，惟未能就土地買賣事
    宜達成合意，是己○○與被告乙○○間，就被告乙○○欲出
    售之土地，未有買賣契約之成立，應可認定；又證人己○○
    與被告丁○○，就被告丁○○所欲出售之前述土地，己○○
    與被告丁○○或其代理人，未曾謀面，就土地買賣之價金、
    給付、過戶等細節，未曾有任何之洽商，則己○○與被告丁○○就被告丁○○所欲出售之土地，自不可能有任何買賣合
    意之產生，是被告丁○○就其欲出售之系爭土地，與己○○
    間，未有買賣契約之成立，亦可認定。
五、綜上所述，被告二人前述欲出售之系爭土地，既未因原告之
    居間，而與己○○成立買賣契約，則原告對被告二人之居間
    報酬給付請求權並未發生，即原告對被告二人並無居間報酬
    給付請求權存在，從而，原告依報酬給付請求權之法律關係
    ，請求：1.被告乙○○應給付原告527,040元，及自起訴狀
    繕本送達翌日起，至清償日止，按年息百分之5計算之利息
    。2.被告丁○○應給付原告354,240元，及自起訴狀繕本送
    達翌日起，至清償日止，按年息百分之5計算之利息，均無
    理由，應予駁回。又原告之訴既經駁回，其假執行之聲請亦
    失所附 ，應併予駁回，附此敘明。
六、本件事實已臻明，兩造其餘攻擊、防禦方法，經審酌後，核
    與結論無涉，爰不一一贅述。
七、訴訟費用負擔之依據：民事訴訟法第78條。
中    華    民    國    97    年    12    月    31    日
                  民事第二庭    法  官  涂秀玲
正本係照原本作成。
如對本判決上訴，須於判決送達後20日內向本院提出上訴狀。
中    華    民    國    97    年    12    月    31    日
                                書記官


司法院資訊處製作；財團法人民間司法改革基金會備份。
